【裁判字號】    99,上訴,1350
【裁判日期】    991008
【裁判案由】    妨害自由等
【裁判全文】
臺灣高等法院高雄分院刑事判決        99年度上訴字第1350號
上  訴  人
即  被  告  甲○○
上列上訴人因妨害自由等案件，不服臺灣高雄地方法院98年度訴
緝字第135 號中華民國99年5 月18日第一審判決（起訴案號：臺
灣高雄地方法院檢察署96年度偵字第18065 號、97年度偵字第48
7 號），提起上訴，本院判決如下：
    主  文
上訴駁回。
    事  實
一、甲○○前因殺人未遂案件，經臺灣臺北地方法院以87年度訴
    字第1711號判決處有期徒刑6 年，嗣經臺灣高等法院88年度
    上訴字第765 號判決駁回上訴確定，並入監服刑後，於民國
    91年2 月7 日假釋出監後，於93年9 月27日保護管束期滿未
    經撤銷視為執行完畢。詎不知悔改，自95年2 月間某時起，
    在高雄市左營區○○○街2 號「中正聯盟事業公司」從事金
    錢放貸，唐三隆、林俊樺分別於95年4 月及96年1 月間加入
    並參與其放貸事務（甲○○、唐三隆、林俊樺等三人重利部
    分業經原審判決確定），茲因借款人乙○○（即原判決附表
    一編號3 所示借款人）於95年4 月間急需金錢清償銀行信用
    卡及貸款債務，乃向甲○○、唐三隆等人借款新臺幣（下同
    ）20萬元，嗣因乙○○無力清償本息，甲○○及唐三隆（共
    同犯剝奪他人行動自由二罪，業經原審各判處有期徒刑6 月
    、均減刑為有期徒刑3 月確定）、林俊樺（共同犯剝奪他人
    行動自由一罪，經原審判處有期徒刑6 月、減刑為有期徒刑
    3 月確定）等人為促使乙○○還款，分別為下列犯行：
(一)、甲○○及唐三隆等人因乙○○借款後因無力按期清償，由唐
    三隆與乙○○相約在高雄市火車站會面商討還款事宜，唐三
    隆乃於96年4 月1 日夥同其他真實姓名不詳成年男子數人與
    乙○○、丙○○夫妻在高雄市火車站見面後，唐三隆將其機
    車交由乙○○、丙○○共乘，唐三隆則與其他不詳姓名成年
    男子乘坐其他機車，一同前往高雄市○○路與應昇路交岔路
    口附近之網路咖啡店洽談還款事宜，於同日下午約3 時許，
    唐三隆及乙○○、丙○○等人抵達網咖後，唐三隆即以電話
    連繫甲○○、林俊樺（共同犯剝奪他人行動自由部分經原審
    判處有期徒刑6 月、減為有期徒刑3 月確定）到場參與洽談
    還款之事，詎甲○○、唐三隆、林俊樺及真實姓名不詳成年
    男子五人等共八人，竟共同基於剝奪他人行動自由之犯意聯
    絡，由唐三隆向乙○○、丙○○恫稱：「馬上還錢，否則讓
    你們好看，如不還錢，不讓你們走」等語，林俊樺及其餘不
    詳成年男子則在乙○○、丙○○所坐位置附近來回徘徊走動
    ，使其等心生箝制而畏懼，而限制乙○○、丙○○之行動自
    由，待甲○○於同日晚上8 時許到網咖後，續向乙○○、丙○○恫嚇：「如不將錢還清，要將乙○○抓至山上活埋」等
    語，以此脅迫之非法方法，逼迫乙○○、丙○○清償借款本
    息，並剝奪乙○○、丙○○之行動自由，嗣於翌（2 ）日凌
    晨2 許，經乙○○聯繫其姐姐孟美麗及母親孟金同意擔保其
    債務而簽發合計40萬元本票及借據，並交付孟金之身分證供
    擔保後，甲○○等人始讓乙○○及丙○○自由離去。
(二)、復因乙○○仍未依約清償本息，唐三隆乃於96年4 月11日夥
    同真實姓名不詳之成年男子三、四人，前往乙○○位於屏東
    縣瑪家鄉排灣村住處向乙○○索討欠款，乙○○之姐乃籌款
    5,000 元讓乙○○交付唐三隆後，唐三隆仍表示希望乙○○
    一同前往上址網咖店續行商討還款事宜，待其等到達網咖店
    後，甲○○、唐三隆及真實姓名不詳成年男子三人，共同基
    於剝奪他人行動自由之犯意聯絡，由甲○○在網咖店出拳毆
    打乙○○，並向乙○○恫稱：「如不還錢，要對其家人不利
    」等語，以脅迫等非法方法剝奪乙○○之行動自由約5 小時
    ，經乙○○聯絡其家人表示願意代償1 萬元後，甲○○等人
    始同意釋放乙○○，並由唐三隆與其他不詳姓名成年男子將
    乙○○載回其屏東住處而恢復行動自由，嗣乙○○之姐孟美
    麗於翌日交付1 萬元予甲○○等人。嗣經乙○○報警偵辦，
    始循線查獲上情。
二、案經乙○○訴由高雄市政府警察局三民第二分局報請臺灣高
    雄地方法院檢察署檢察官暨該署檢察官簽分偵查起訴。
    理  由
壹、證據能力部分：
一、證人丙○○、唐三隆、林俊樺於偵查中具結後向檢察官所為
    之證述，證人未曾提及檢察官在偵查中有不法取供情事，亦
    查無該證據作成時有何違法情事，並無顯有不可信之情況，
    依刑事訴訟法第159 條之1 第2 項之規定，應適宜為本案之
    證據而有證據能力。
二、按被告以外之人於審判外之陳述，雖不符刑事訴訟法第159
    條之1 至之4 之規定，然經當事人於審判程序同意作為證據
    ，法院審酌該言詞陳述或書面陳述作成時之情況，認為適當
    者，亦得為證據，同法第159 條之5 第1 項定有明文。除上
    開所述外，本判決下列所引用之證據，屬被告以外之人在審
    判外陳述之傳聞證據部分（含證人乙○○、丙○○、唐三隆
    …等人警詢之陳述），除依刑事訴訟法第159 條之1 至第15
    9 條之4 規定得為證據者外，其餘業經被告、辯護人及檢察
    官於審理中同意作為證據（本院卷第75頁），本院審酌該等
    傳聞證據作成時之狀況，並無違法或不當等不宜作為證據之
    情形，依前開說明，亦得作為證據。
貳、認定犯罪事實所憑之證據及理由
    訊據上訴人即被告甲○○均不否認於96年4 月1 日在上揭網
    咖與乙○○、丙○○洽談償還借款事宜，惟否認有剝奪他人
    行動自由及恐嚇危害安全等犯行，辯稱：其於96年4 月1 日
    20時許經唐三隆通知到網咖，惟並無恐嚇及剝奪乙○○、丙○○之行動自由，另同年月11日其並未前往網咖，亦未對乙○○為恐嚇及剝奪行動自由等犯行云云。然查：
一、犯罪事實一(一)所載96年4月1、2日之妨害自由犯行部分：
(一)、證人即被害人乙○○於96年5 月21日警詢證稱：因我遭暴力
    討債集團強押逼討債務及恐嚇，致心生畏懼才向員警說明被
    害情形；我於95年4 月向「唐三榮」等人（即甲○○、唐三
    隆等人，詳後述）借款20萬元償還銀行信用卡及貸款債務，
    因我有逾期未繳款，唐三隆等人即打電話到我服役部隊，告
    訴我的長官說我欠錢不還，並以電話催我還款；於96年4 月
    1 日我們約在高雄市火車站前見面商談債務問題，唐三隆等
    六人帶我及妻子丙○○到高雄市○○路與應昇路口的一家網
    咖店（此部分不構成剝奪他人行動自由罪，詳後「不另為無
    罪諭知之論述」），自當日下午約3 點起，我與丙○○即遭
    唐三隆等人控制行動，一直強逼我們（恫嚇）馬上還錢，否
    則會讓我們好看，如果不還錢，就不讓我們離開，當日晚上
    被告進來網咖後，對我說當日不將錢還清，要將我抓到山上
    活埋，直到翌（2 ）日凌晨2 時許，我才聯絡我姐姐孟美麗
    及母親孟金作保，簽下本票（合計40萬元）、借據及提供我
    母親孟金之身分證作為擔保後，被告等人才釋放我們夫妻等
    語（偵卷第168-169 頁）。復於原審證稱：我有向被告等人
    借款，並於96年4 月1 日與唐三隆等男子在高雄火車站碰面
    ，當日我妻子丙○○也在場，後來我們跟唐三隆（指當庭穿
    黃色衣服的人）去一家網咖店談，被告於該日晚上約8 時許
    抵達網咖店，並叫我還錢，我與丙○○在網咖店待到翌日凌
    晨2 點多才離開，「（為何你跟丙○○要在該網咖待到凌晨
    2 點多？）因為要還錢，他們說要想辦法還錢。」、「（是
    誰這麼說？）中間這位（指被告甲○○）」、「（為什麼你
    跟丙○○在凌晨2 點多離開網咖？）因為我們跟他們說要請
    家人作保證，他們才讓我們離開。」、「（家人有作保證嗎
    ？）有。…請我姐姐作保證。」，當天我們是下午約三點到
    網咖，直到隔天凌晨2 點離開，在網咖店期間，現場除了我
    及丙○○以外，對方含被告及唐三隆共有八人在場，他們有
    八個人在場我會害怕等語（原審卷第141 、143-144 、150-
    151 頁）。依證人乙○○上開所述，可知其係向被告、唐三
    隆等人借貸20萬元，因未能按被告等人所訂期限繳納本息，
    而承受被告及唐三隆等人緊迫之索債壓力，乃於上開時間與
    唐三隆等人相約在高雄市火車站附近見面，並應唐三隆等人
    要求前往網咖店商討如何還債，而唐三隆等人於當日下午約
    三時許帶同乙○○、丙○○抵達網咖店後，即電知被告等人
    到場，被告於當晚8 時許到場後即出言恫嚇乙○○還款，並
    夥同在場之不詳成年男子共約八人在場助勢，復以恫嚇等非
    法方法脅迫乙○○還款，嗣乙○○家人表示願意擔保乙○○
    之借款債務後，被告等人才於翌（2 ）日凌晨許准許乙○○
    、丙○○二人自由離去；佐以被告不否認其有放貸金錢給乙○○，乙○○於96年4 月1 日尚積欠款項未還，其與乙○○
    、丙○○確曾於上開時間在該址網咖店見面等情；再參諸被
    告、唐三隆等人並邀集數名不詳成年男子（含被告共八人）
    在場，可知被告確有挾其人多之優勢，以脅迫非法方法剝奪
    乙○○、丙○○二人之行動自由，迫使乙○○等人盡速還款
    之犯罪動機；佐以乙○○、丙○○均係成年人，此有其等之
    年籍資料在卷可憑，倘非其等無法滿足被告等人之索債要求
    而遭拘束行動自由，豈會於當（1 ）日下午三時許至翌（2
    ）日凌晨2 時許長達11小時均待在網咖，嗣於乙○○聯絡其
    姐姐孟美麗及母親孟金同意作保，並簽下本票、借據及提供
    孟金之身分證供擔保後，被告等人才同意讓其二人自由離去
    ，足見證人乙○○證述其等遭被告等人以脅迫等非法方式剝
    奪行動自由等情，應屬可採。
(二)、再者，證人即乙○○之妻丙○○於偵查中證稱：我先生乙○○於95年間向錢莊借了20萬元，利息1 個月3 萬元，繳1年
    ，後來我們繳不出來想去跟他說剩下的要怎麼還，是約在高
    雄火車站，結果「小胖」（指唐三隆，參見丙○○於原審之
    證述；原審卷二第157 頁）就帶一群人約六至八人，在網咖
    店叫我們打電話向親朋好友借錢來還，我們打電話打到翌（
    2 ）凌晨2 點，這中間就講到如果借不到就要帶乙○○到山
    上埋起來，這是他們「組長」（指被告，參見丙○○於原審
    之證述；原審卷二第162 頁）在網咖講的，「組長」是我們
    到網咖後「小胖」通知到場的，後來我們打電話到凌晨2點
    ，乙○○的姐姐孟麗美跟我婆婆他們同意簽立本票、借據，
    另提供我婆婆的證件質押，他們才放了我們二人等語（偵一
    卷第223-224 頁）；復於原審證稱：我與乙○○於96年4 月
    1 日在高雄火車站跟「小胖」即唐三隆見面，當時小胖那邊
    大約有六、七個人，他們帶我們去網咖，我與乙○○在網咖
    待到翌日凌晨1 、2 點，由乙○○母親跟他的姐姐願意簽本
    票，他們才讓我們回去，…「（為何你跟乙○○到凌晨1 、
    2 點才離開網咖？）因為他們要我們還錢。」、「（為什麼
    ？）因為我們只是要跟他們談如何還錢，結果一直被他們放
    在那邊，也不能回家，也不能做什麼。」，在網咖時唐三隆
    （小胖）他們那邊蠻多人的，在網咖時我會害怕，因為被告
    （組長）很兇，他的口氣比較不好，我們怕他會對我們怎樣
    ，被告在網咖時一直叫我們趕快還錢，被告有對乙○○講說
    「如果借不到錢就要帶乙○○到山上埋起來」這句話，因為
    我們找不到人還錢，被告說如果不還錢，就要把人抓到山上
    活埋等語（原審卷二第157-161 頁）；核與證人乙○○上(一)
    所述：其向被告等人借貸金錢後因未能續行繳款，於上址網
    咖店遭被告等人以言詞恫嚇及剝奪行動自由等不法手段逼債
    ，嗣乙○○姐姐及母親同意簽立本票、借據及提供身分證等
    供擔保後，其二人始恢復行動自由等情大致相符。再稽之證
    人即與被告、唐三隆等人共同剝奪乙○○夫妻行動自由之同
    案被告林俊樺（此部分共同犯剝奪他人行動自由犯行業經原
    審判處有期徒刑6 月、減為有期徒刑3 月確定）於偵查中證
    稱：當時被告有恐嚇乙○○等語（偵一卷第252 頁），復於
    原審證述：唐三隆有出言恐嚇乙○○，被告也有恐嚇乙○○
    要將其葬掉，並且不讓乙○○他們離開等語（原審卷一第20
    頁背面），足認乙○○、丙○○於上揭時地確有遭被告及唐
    三隆、林俊樺等人恐嚇及剝奪行動自由無訛。
(三)、至乙○○、丙○○當時雖坐在網咖店面外等情，此據證人丙○○及唐三隆等人陳述在卷（原審卷二第162 頁），惟查：
    本案係因乙○○於95年間向被告之地下錢莊借貸20萬元，因
    無法支付高額利息，乙○○又承受被告等人緊迫盯人之索債
    壓力，才約定於96年4 月1 日洽談還債事宜，茲乙○○夫婦
    當日無法順利籌款清償，而遭被告等人不斷以言語恫嚇及剝
    奪行動自由，嗣於翌日凌晨2 時許乙○○之姐及母親同意簽
    發本票、借款及提供身分證件擔保後，被告等人始同意讓乙○○夫婦恢復行動自由等情，已如前述，足見被告等人當日
    向乙○○夫婦索債意圖強烈，衡情若未獲得乙○○夫婦清償
    債務之明確回應或其家屬願出面擔保，應不會輕易讓乙○○
    夫妻二人自由離去；佐以乙○○無法承受被告等人之暴力討
    債，心生畏懼，乃於96年5 月21日向員警陳述其向被告等人
    借貸及被告等人涉犯重利、妨害自由等犯行，且證人丙○○
    亦明確證述：其與乙○○在網咖時，被告及唐三隆等人夥同
    多人在場，並催促其等盡速還錢，其等會害怕，因被告很兇
    ，口氣不好，害怕會遭被告等人傷害，被告並對乙○○恫稱
    「如果借不到錢就要帶乙○○到山上埋起來」等語，且由證
    人丙○○於案發（96年4 月1 日）後約1 年半，於97年10月
    20日偵查中仍證述：「（妳敢跟他們當面對質？）我不敢，
    他們不會事後找我嗎，我怕他們事後找我，我很擔心。」等
    語（偵一卷第224 頁），亦可明瞭。足見乙○○、丙○○於
    96年4 月1 日下午3 時許至翌（2 ）日凌晨2 時許，因無法
    滿足被告等人之索債要求，被告與唐三隆乃出言恫嚇，並夥
    同數名成年男子在場助勢剝奪乙○○、丙○○之行動自由，
    藉以逼迫乙○○、丙○○還債，可見乙○○、丙○○於該期
    間內，其等之行動自由確遭被告等人脅迫壓抑無訛，此由證
    人丙○○於原審證稱：「…一直被他們放在那邊，也不能回
    家…」一語即道出其等遭剝奪行動由自由之實境，不因被告
    等人以脅迫方法剝奪行動自由之地點係在網咖內或店外而有
    不同。
(四)、又證人乙○○、丙○○於原審雖改稱：被告等人在網咖並未
    恐嚇其等，沒有不讓其等離開云云，然查，乙○○、丙○○
    於網咖確有遭受被告等人恐嚇及剝奪行動自由等情，已據其
    等分別於警詢及偵查中證述明確，並經本院認定如前；今其
    二人於原審更異前詞，顯係基於被告在場恐事後遭報復之壓
    力所為與在警詢、偵查中不一致之陳述，此由證人丙○○於
    偵查中證述：其擔心事後被告等人找其等麻煩而不敢與被告
    等人當面對質等語（偵一卷第224 頁）及乙○○於2 日凌晨
    2 時許聯絡其姐及母親同意簽立本票、借據及提供其母親之
    身分證擔保後被告等人始同意讓其二人恢復行動自由等情相
    互勾稽即明，自難以證人乙○○、丙○○上開與事實不符之
    證詞執為有利被告之認定。綜上，被告與唐三隆、林俊樺及
    不詳成年男子等人共同剝奪乙○○、丙○○行動自由之犯行
    ，應堪認定。
二、犯罪事實一(二)所載96年4 月11日之妨害自由犯行部分：
(一)、證人乙○○於96年5 月21日警詢證稱：我在96年4 月9 日向
    該集團（即被告等人）表示工作尚未取領薪資，希望能從5
    月份起再開始還款，但他們以強硬的態度回絕，並說小心他
    們會找上門，如果翌（10）日不還錢，就要到我住處或我太
    太公司堵人，隔日（96年4 月11日）「小胖」（即唐三隆）
    帶著3 個小弟到我位在屏東縣瑪家鄉排灣村66號之1 堵我，
    我當天剛好搭車從臺中回來，我姐姐孟美英打電話跟我說地
    下錢莊的人在家等我，我姐姐湊了5,000 元要我先還給「小
    胖」等人做個交代，之後他們將我載往上址網咖店（此部分
    不構成剝奪他人行動自由罪，詳後「不另為無罪諭知之論述
    」），一樣一直強逼我還款，這次那位「組長」（即被告）
    一出現就出手毆打我頭部，接著一樣恐嚇我說：「如果不還
    錢，要對我家人不利」等語，「組長」的小弟也在旁辱罵我
    ，「組長」要我聯絡家人湊3 萬元還當月利息，不然就要繼
    續將我控制在那家網咖，後來家人向該集團求情先拿1 萬元
    利息給該集團，…因我害怕家人遭到威脅所以未立即報案，
    之後因我受不了龐大壓力，才向警方檢舉該集團等語（偵一
    卷第169-170 頁）。並於原審證稱：96年4 月11日唐三隆（
    即指當庭穿黃色衣服的人）有到我屏東瑪家鄉住處找我，因
    為他說要這個時間還錢，時間到我沒還，當日我在家中先還
    5,000 元，但唐三隆並未離開，要我跟著上車去上次去的網
    咖店，當時包括唐三隆共有4 個人，到網咖後見到被告，他
    們都叫他「組長」，被告對我說欠錢就要還錢，後來我姐姐
    跟對方說他會幫忙還1 萬元，他們才讓我離開網咖，隔日我
    姐姐有幫我還1 萬元，當日我在網咖待了5 個小時，我在警
    局製作筆錄時均有據實陳述等語（原審卷二第145-149 、15
    3-154 頁）。佐以證人唐三隆於原審證述：其有前往乙○○
    屏東住處將乙○○載往高雄上址網咖店等語（原審卷二第18
    8 頁背面），且被告亦不否認乙○○至96年4 月11日尚未償
    還全部借款本息，亦難排除被告續以脅迫等不法手段剝奪乙○○之行動自由，藉以迫使乙○○能償還借款之可能，且觀
    之被告及唐三隆等人之犯罪手法，與其等96年4 月1 日之手
    段約略相同（已詳如前一所示），足見證人乙○○之證詞應
    屬可採。
(二)、雖被告辯稱：其於96年4 月11日並未前往網咖店，自無剝奪
    乙○○之行動自由云云。然查：
  1.證人乙○○於96年5 月21日警詢已詳述其向被告等人借貸金
    錢之始末，復能明確區分被告等人先後二次在高雄市上開網
    咖店向其索債之時間及經過（例如：被告先後二次恐嚇之言
    語及被告第二次在網咖有毆打其…等情），且乙○○先後二
    次與唐三隆等人會面之地點炯然不同（第1 次在高雄市火車
    站，第2 次在其屏東住處）；況案發之日（96年4 月11 日
    ）距乙○○製作警詢筆錄僅相隔1 個多月，時間非久，證人
    之記憶尚屬清晰，當無混淆之虞，且乙○○於警詢證稱：其
    係先於96年4 月9 日向對方表示希望能延緩清償期限，然遭
    回絕並表示小心會找上門，果真於96年4 月11日，唐三隆等
    人即至其屏東住處索債，經其姐籌湊5,000 元讓其當場交付
    唐三隆，然唐三隆等人仍要其隨同前往網咖等情，可知唐三
    隆等人先後二次將乙○○帶往同一家網咖，均係欲處理乙○○向被告所借貸之同筆借款債務無訛；而被告既係本件資金
    之貸放者，藉由貸放金錢向乙○○收取高額利息牟利，如今
    乙○○於借款後既未能按期繳款清償（參見偵一卷第168 頁
    乙○○警詢筆錄），經被告等人於96年4 月1 日以脅迫方式
    剝奪其行動自由逼討債務後，僅取得乙○○之姐及母親同意
    擔保債務之承諾並簽立本票及借據，已如前一述，乙○○夫
    妻既尚未償還債務，則被告為滿足其賺取高額利息之目的，
    於寬限期屆至後理當向乙○○索款，甚至採取更強烈之索債
    手段，此乃一般錢莊業者處理逾期債款之常態，乙○○於96
    年4 月1 日經被告等人索債未果，復於同月9 日主動向被告
    等人提出延緩清償之要求，被告豈會置之不理，此由被告等
    人回絕乙○○之延期要求後，唐三隆等人隨即於同月11日夥
    同數名成年男子直接前往乙○○屏東住處索款，並要求乙○○與其等一同前往網咖店處理債務等情，可看出唐三隆等人
    所為，均係為處理乙○○積欠被告之債務，衡情被告應會在
    上開網咖店直接向乙○○索債，被告辯稱其當日並未前往網
    咖云云，顯與常情不符。
  2.再者，證人唐三隆於警詢證稱：其任職之錢莊負責人為被告
    ，其與林俊樺係擔任業務員，負責向借款人討債等語（偵一
    卷第209 頁背面），並於原審證稱：我放款的資金是被告提
    供的，我放款出去只有領薪水而已，並未得到其他好處，我
    將錢收回來，每月被告就會拿薪水給我，看當月我收了多少
    次，計算薪水給我等語（原審卷二第189 頁）；另證人乙○○於警詢證稱：當日（96年4 月11日）我在家中先還5,000
    元，後來唐三隆（小胖）等人電詢其公司幹部後，還是要我
    和他們一起去網咖店等情（偵一卷第169 頁），顯見本件乙○○之借貸案，唐三隆充其量只是依被告指示執行，並無自
    行決定之權限，一切貸放之金額、利息、還款期限及催收手
    法等重要事項，均取決於被告意思，故唐三隆等人於96年4
    月11日前往屏東索討債務並將乙○○帶往網咖店，顯係奉被
    告指示所為，此由乙○○抵達網咖後，被告因不滿乙○○一
    再拖延償還債務，隨即出手毆打乙○○頭部及恫嚇索債等舉
    止，即可明瞭。參以，證人乙○○於原審亦證稱：「（被告
    問：我當初借你錢是借給你10萬還是20萬？）20萬。…是1
    次借（並非分2 次）。」、「（被告問：你說4 月1 日、4
    月11日，我記得我們只見過1 次面，我忘記日期，就是他們
    帶你回家那次，我去是晚上，你確定我們見過2 次？）我確
    定見過甲○○2 次。」、「（被告問：我們見面2 次，其中
    1 次應該是在你部隊操場見過，…另外1 次是在網咖，我們
    只去網咖見1 次而已？）在操場沒有見過，在網咖見2 次。
    」（原審卷二第147-148 頁），顯見證人乙○○於原審已明
    確駁斥被告就其二人在網咖店只見面1 次面之辯詞；且證人
    即同案被告林俊樺於原審亦明確證稱：96年4 月11日是唐三
    隆打給我，叫我到應昇路那邊的網咖，…唐三隆和甲○○不
    讓乙○○走，後來乙○○是甲○○叫唐三隆找朋友把乙○○
    載回三地門拿錢，我沒有跟他們一起去，我是自己離開（原
    審卷一第20頁背面）；去建工路（與應昇路交岔路口）的網
    咖那邊有2 次，我是接到電話去建工路那邊的網咖等語（原
    審卷二第80頁），益證被告確有在網咖店施脅迫手段剝奪乙○○行動自由，逼迫乙○○還款無訛。故被告辯稱其96年4
    月11日並未前往網咖店，亦未毆打、恐嚇及剝奪乙○○之行
    動自由云云，均與事實不符，不足採信。
(三)、至唐三隆就其於96年4 月11日前往屏東帶同乙○○前往網咖
    一事，被告是否知情、被告有無前往網咖店…等攸關被告是
    否成立本次妨害自由等犯行之重要事項，於原審泛稱：我不
    知道被告知不知道，我忘記了云云（原審卷二第188 頁背面
    ）。惟查：本件乙○○之借貸案，唐三隆僅係承被告之命向
    乙○○索債，並先後將乙○○帶往同一家網咖店交由被告處
    理（即96年4 月1 日及同年月11日），已如前(二)述；而唐三
    隆既否認其與被告等人共犯本件剝奪他人行動自由之犯行（
    參見原判決第9 頁），自難期待其為不利於己及被告等人之
    陳述，是其上開證詞，顯係迎合其辯詞及迴護被告所為不實
    證述，不足採信。又證人唐三隆既已否認此部分犯行，且經
    原審訊問被告於96年4 月11日有無前往網咖店等節已泛稱：
    「我不知道」、「我忘記了」云云，且被告確有於96年4 月
    11日前往網咖與唐三隆及乙○○等人會合，並出手毆打乙○○，復出言恐嚇及剝奪乙○○之行動自由等情，已據證人乙○○、林俊樺等人證述在卷，況證人唐三隆於原審已進行交
    互詰問，足以確保被告之對質詰問權（原審卷二第187-193
    頁），且待證事實已臻明確，並無再行傳喚之必要，被告此
    部分聲請為無理由，應予駁回。另證人乙○○嗣於原審雖改
    稱：被告在網咖並未打我，亦沒有說未還錢要對其不利或不
    讓我離開云云（原審卷二第154-155 頁），然乙○○該次於
    網咖確有遭被告毆打、恐嚇及剝奪行動自由之事實，已據證
    人乙○○於警詢及證人林俊樺於原審證述在卷，並經本院認
    定如前，嗣其於原審更異前詞，應係基於被告在場壓力所為
    與事實不符之陳述，此由乙○○當日給付5,000 元後被告等
    人仍不願罷手，復要乙○○一同前往網咖店，待乙○○之家
    人向被告等人求情並同意代償1 萬元，乙○○才獲得行動自
    由，及乙○○因無法繼續承受被告等人之暴力討債壓力而報
    警處理等情即明；基此，證人唐三隆、乙○○上開與事實不
    符之證詞，均不能執為有利被告之認定，被告與唐三隆等人
    共同剝奪乙○○行動自由之犯行，足堪認定。
三、綜上所述，被告上開所辯，均屬卸責之詞，不足採信。本件
    事證明確，被告前揭二次共同剝奪乙○○行動自由之犯行，
    均堪認定，應依法論科。
、論罪科刑及駁回上訴之理由：
一、核被告上開所為，均係犯刑法第302 條之剝奪他人行動自由
    罪、共二罪。至被告向被害人乙○○等人逼討債務之剝奪他
    人行動自由過程中施以恐嚇，因刑法第302 條第1 項之罪，
    與同法第305 條之罪，所保護之法益均為被害人之自由，剝
    奪人之行動自由罪，不外以強暴脅迫為手段，且較恐嚇罪為
    重，縱其有恐嚇他人，仍應逕依刑法第302 條第1 項論處（
    最高法院76年臺上字第3511號判決參照）。被告與同案被告
    唐三隆、林俊樺及不詳姓名成年男子共八人之間，就事實欄
    一(一)所示剝奪他人行動自由罪犯行；另被告與唐三隆及不詳
    成年男子共五人之間，就事實欄一(二)所示剝奪他人行動自由
    罪犯行，各具有犯意聯絡及行為分擔，均應論以共同正犯。
    被告就事實欄一(一)部分，係以一行為同時剝奪被害人乙○○
    、丙○○之行動自由，為想像競合犯，應依刑法第55條規定
    從一重處斷。又被告等人係因乙○○於96年4 月1 日索討債
    務後仍未遵期繳款，乃於96年4 月11日前往乙○○住處索討
    債務等情，業經證人乙○○於原審證述明確（原審卷二第14
    5 頁），顯見被告於96年4 月11日所犯剝奪乙○○行動自由
    犯行，應係同年月1 日後另行起意無訛，公訴意旨認該二次
    犯行應論以接續犯，尚有未恰。被告上開所犯二罪，犯意各
    別，行為互異，應分論併罰。被告前有事實欄所載犯罪前科
    及執行紀錄之事實，有臺灣高等法院被告前案紀錄表在卷可
    參（本院卷第39-40 頁），於有期徒刑執行完畢後，5 年內
    再犯本件有期徒刑以上之二罪，均為累犯，應各依刑法第47
    條之規定加重其刑。
二、原審認被告此部分犯罪事證明確，因而適用刑法第28條、第
    302 條第1 項、第41條第1 項前段、第8 項、第47條、第55
    條、第51條第5 款，刑法施行法第1 條之1 及中華民國九十
    六年罪犯減刑條例第2 條第1 項第3 款、第7 條、第9 條、
    第11條之規定，並審酌被告正值青壯，不思以正當方式獲利
    ，趁他人亟需用錢之際而收取高額之利息，復於借款人乙○○無力還款時，對乙○○、丙○○夫婦施以恫嚇等非法方法
    剝奪其等之行動自由，甚屬不該，且居於主導角色，並參酌
    其犯罪之動機、手段及犯後態度等一切情狀，分別量處有期
    徒刑7 月。又被告犯罪時間均在96年4 月24日以前，與中華
    民國九十六年罪犯條例第2 條第1 項之規定相符，爰依該條
    例第2 條第1 項第3 款之規定各減其宣告刑2 分之1 ，並均
    諭知以新臺幣1,000 元為1 日易科罰金之折算標準，並定其
    應執行刑及易科罰金之折算標準（與原判決附表一編號1至
    10所示重利等八罪，合併定其應執行刑為有期徒刑1 年5 月
    ，如易科罰金，以銀元300 元即新臺幣900 元折算1 日）；
    並敘明：
(一)、公訴意旨另以：被告與唐三隆等人因乙○○無力償還本息，
    基於妨害自由之犯意：於96年4 月1 日下午約3 時許，在
    高雄市火車站前將乙○○、丙○○強押上車，載至上址網咖
    店；另於96年4 月11日某時，其等仍承前犯意，前往乙○○位於屏東縣住處，將乙○○強押上車載至上揭網咖店索債
    ，認被告此部分亦涉犯刑法第302 條之剝奪他人行動自由罪
    嫌云云。
(二)、訊據被告堅詞否認上揭妨害自由之犯行，且查：
  1.96年4 月1 日妨害自由部分：
    公訴意旨認被告涉犯此部分犯行，係以證人乙○○及丙○○
    於警詢之證詞為主要依據。然查，證人乙○○、丙○○雖均
    於警詢時證稱：當時其等與唐三隆約在高雄市火車站碰面後
    遭唐三隆等五、六人強押至網咖處云云，惟證人乙○○於原
    審證稱：其係自願前往網咖等語（原審卷二第142 、143 頁
    ），且證人乙○○及丙○○於偵查、原審另證述：當時唐三
    隆給其等騎1 輛機車，唐三隆等人則騎機車跟在旁邊一起前
    往網咖等語（原審卷卷二第150 、159 頁；偵一卷第223 頁
    ），乙○○及丙○○既係自行騎乘機車前往網咖，顯然其等
    可以自行操控機車行駛之行向，尚難以唐三隆等人亦騎乘機
    車隨行在旁，即認其二人之行動自由遭剝奪；再者，當日係
    乙○○與唐三隆聯繫後約在高雄市火車站會面洽談還款事宜
    等情，業經證人乙○○於原審及證人丙○○於偵查中證述明
    確（原審卷一第141 、142 頁；偵一卷第222 頁），則雙方
    於考量火車站並非適於洽談債務之場所，而另尋他處商談，
    尚與常情無違，佐以當日係乙○○與唐三隆相約商談還款事
    宜，衡情乙○○夫妻並不會拒絕前往他處洽談，顯見乙○○
    及丙○○前往網咖店應係出於自願無訛，被告並未與唐三隆
    等人於96年4 月1 日下午三時許，將乙○○夫妻張押至網咖
    店之妨害自由犯行，應可認定。
  2.96年4 月11日妨害自由部分：
    公訴意旨認被告涉犯此部分犯行，係以證人乙○○於警詢之
    證詞為據。惟查，證人乙○○於警詢時雖證稱：96年4 月11
    日被告唐三隆帶3 個小弟至其屏東縣住處，強押其上車載至
    上揭網咖店云云，然於原審已就此部分進一步說明：當時其
    雖不願意跟唐三隆離開，但其姐姐係向其表示跟著去沒關係
    ，看事情會怎樣，不會有事等語，其才跟著唐三隆離開等語
    （原審卷二第148 、153 、154 頁），足見乙○○係聽取其
    姐之意見後，才決定與唐三隆等人前往網咖店，並非唐三隆
    等人強押其上車無訛。檢察官認被告此部分亦構成剝奪他人
    行動自由罪，尚有未恰。
(三)、綜上，檢察官所提出之證據，並無法證明被告有此部分剝奪
    他人行動自由之犯行，本院復查無其他積極證據足資證明被
    告有此部分犯行，此部分原應諭知無罪，惟檢察官認此部分
    倘成立犯罪，則與前揭論罪科刑部分有接續犯之實質上一罪
    關係，爰不另為無罪之諭知。
三、經核原審上開認事用法並無不合，量刑亦屬適當（至原判決
    事實贅載被告「基於…『恐嚇』之犯意」等語，乃係無關判
    決宏旨之枝節問題，原判決仍予維持，一併敘明）。被告提
    起上訴，仍執前詞否認犯罪，指摘原判決不當，並無理由，
    上訴應予駁回。
肆、原判決關於被告所犯重利八罪（附表一編號1 至10）暨被訴
    恐嚇丁○○諭知無罪部分均經原審判決確定。另同案被告唐
    三隆就原判決附表一編號3 至9 所示重利罪及共同犯剝奪他
    人行動自由二罪，經原審判處應執行有期徒刑1 年確定；同
    案被告林俊樺關於原判決附表一編號5 至10所示重利罪及共
    同犯剝奪他人行動自由罪，亦經原審判處應執行有期徒刑8
    月確定，併予敘明。
據上論斷，應依刑事訴訟法第368條，判決如主文。
本案經檢察官張益昌到庭執行職務。
中    華    民    國    99    年    10    月    8     日
                  刑事第三庭    審判長法  官   莊崑山
                                      法  官   莊松泉
                                      法  官   唐照明
以上正本證明與原本無異。
如不服本判決應於收受本判決後10日內向本院提出上訴書狀，其
未敘述上訴理由者，並得於提起上訴後10日內向本院補提理由書
狀（均須按他造當事人之人數附繕本）「切勿逕送上級法院」。
中    華    民    國    99    年    10    月    8     日
                                      書記官   黃琳群
附錄本案論罪科刑法條：
刑法第302條
私行拘禁或以其他非法方法，剝奪人之行動自由者，處 5 年以下
有期徒刑、拘役或 3 百元以下罰金。
因而致人於死者，處無期徒刑或 7 年以上有期徒刑，致重傷者，
處 3 年以上 10 年以下有期徒刑。
第 1 項之未遂犯罰之。

司法院資訊處製作；財團法人民間司法改革基金會備份。
